臺灣高雄地方法院民事判決　　　　　　　95年度訴字第1127號
原　　　告　甲○○
訴訟代理人　林樹根律師
　　　　　　洪茂松律師
被　　　告　丙○○
　　　　　　　　　　　之3
訴訟代理人　黃宏綱律師
　　　　　　呂富田律師
複　代理人　徐黛妮
受　告知人　乙○○
上列當事人間返還停車位事件，本院於民國96年9 月17日言詞辯
論終結，判決如下：
    主  文
被告應將坐落高雄市苓雅區○○○段二小段一八五八六建號即門
牌號碼高雄市苓雅區○○○路一四八之八十三號九樓之三建物之
共同使用部分即坐落同段一八六一四建號建物地下三層如附圖編
號Ａ所示編號第七號停車位騰空返還原告。
訴訟費用由被告負擔。
本判決於原告以新台幣肆拾萬元供擔保後，得假執行；但被告如
以新台幣壹佰貳拾萬元為原告預供擔保後，得免為假執行。
    事實及理由
一、按當事人得於訴訟繫屬中，將訴訟告知於因自己敗訴而有法
    律上利害關係之第三人；告知訴訟，應以書狀表明理由及訴
    訟程度提出於法院，由法院送達於第三人，民事訴訟法第65
    條、第66條分別定有明文。又所謂有法律上利害關係，係指
    法律上地位，因當事人一造之敗訴，依該判決之內容（包括
    法院就訴訟標的之判斷，及判決理由中對某事實或法律關係
    存否之判斷）將直接或間接受不利益，若該當事人勝訴，則
    可免受不利益者而言。本件原告訴請被告返還加冕人生大樓
    （下稱系爭大樓）地下3 層如高雄市政府地政處新興地政事
    務所民國95年5 月26日複丈成果圖（下稱附圖）編號Ａ所示
    編號第7 號停車位（下稱系爭車位），被告則以系爭車位係
    向受告知人乙○○購買，是被告於本件訴訟中，倘受敗訴判
    決，則被告基於買賣契約關係，得對於乙○○主張權利，足
    見乙○○為訴訟法上所謂因他人敗訴而有法律上利害關係之
    第三人，爰於本件訴訟中，請求告知訴訟，並經本院高雄簡
    易庭將告知訴訟狀送達乙○○。從而，本件告知訴訟，於法
    有據，應予准許，合先敘明。
二、原告主張：乙○○原為坐落高雄市苓雅區○○○段二小段34
    40、3440-1地號應有部分各10000 分之207 土地及坐落其上
    同段18586 建號即門牌號碼高雄市苓雅區○○○路148 之83
    號9 樓之3 建物暨其共同使用部分同段18614 建號應有部分
    10000 分之214 建物（下合稱系爭房地）之所有權人，嗣經
    本院於84年3 月17日以84年度執全字第526 號假扣押事件（
    下稱系爭假扣押事件）查封系爭房地，並經本院93年度執字
    第57072 號強制執行事件（下稱系爭執行事件）調卷拍賣，
    由原告應買拍定，本院於94年10月3 日核發權利移轉證書而
    由原告取得系爭房地所有權。系爭大樓之建物共同使用部分
    單獨登記為林德官段二小段18614 號，系爭停車位坐落範圍
    為上開共同使用部分之一部分，並經系爭大樓全體區分所有
    權人成立分管契約，約定系爭停車位配屬於系爭房地，原告
    因拍定取得系爭房地所有權時，一併承受分管契約取得系爭
    停車位之使用權，被告占用系爭停車位並無正當權源，爰依
    民法第767 條所有物返還請求權及分管契約，提起本件訴訟
    等情。並聲明：如主文第1 項所示，願供擔保請准宣告假執
    行。
三、被告則以：系爭假扣押事件之查封筆錄並未記載系爭停車位
    ，故查封效力不及於系爭停車位之使用權，而系爭大樓之所
    有停車位均得獨立於原配屬之區分所有建物單獨轉讓予同大
    樓其他區分所有權人，被告為系爭大樓區分所有權人於93年
    5 月12日以新台幣（下同）103 萬元向乙○○購買系爭停車
    位使用權（下稱系爭買賣契約），係合法占有使用系爭停車
    位；系爭執行事件並未將系爭停車位使用權列為拍賣範圍，
    原告不因拍定系爭房地而當然取得系爭停車位使用權，故無
    權訴請被告返還系爭停車位等語置辯，並聲明：（一）原告
    之訴及假執行之聲請均駁回。（二）如受不利判決，請准供
    擔保宣告免為假執行。
四、兩造不爭執事項：
（一）原告經系爭執行事件，拍定取得系爭房地，本院於94年10
      月3 日核發系爭房地權利移轉證書予原告。
（二）被告於92年12月29日向訴外人蔡淑惠購買系爭大樓8 樓之
      3 建物及其共同使用部分暨該建物所坐落土地之應有部分
      ，並於93年2 月10日辦妥所有權移轉登記。
（三）乙○○於78年10月31日向訴外人即原始起造人立尚建設股
      份有限公司（下稱立尚公司）及地主黃慧娟購買系爭房地
      時，同時以115 萬元購買系爭停車位之專用權。
（四）系爭停車位目前由被告占有使用。
五、兩造於本院審理中協商爭點為：（一）系爭假扣押事件查封
    系爭房地之效力，是否及於系爭停車位？（二）如上開查封
    效力不及於系爭停車位，則系爭停車位使用權可否單獨轉讓
    予同大樓之其他區分所有權人？（三）被告與乙○○間就系
    爭停車位之買賣契約是否虛偽不實？（四）原告本於民法第
    767 條所有物返還請求權及分管契約，請求被告返還系爭停
    車位，有無理由？茲分論如下：
（一）系爭假扣押事件查封系爭房地之效力，是否及於系爭停車
      位？
   1、按區分所有建物之共同使用部分，在性質上屬各區分所有
      物所有人所共有，各共有人對該共同使用部分之設施，雖
      可依共有部分之目的加以使用或約定分管，但使用權為所
      有權之積極權能之一，不得與所有權分離，亦即與區分所
      有物之專有部分在使用目的上成為一體，不得與其專有部
      分分離，單獨移轉或處分，又地下室車位共同使用部分，
      與建物專有部分，具有密切不可分之主從關係，建物專有
      部分所有人不得將共同使用部分之車位使用權單獨出售他
      人，或保留車位使用權而將建物專有部分出售他人；地下
      室倘登記為共有，由共有人全體劃分停車位分別停車使用
      者，應視為全體共有人就該地下室有分管契約之約定；而
      共有人於與其他共有人訂立共有物分管之特約後，縱將其
      應有部分讓與第三人，其分管契約，對於受讓人仍繼續存
      在（最高法院85年度台上字第1529號、87年度台上字第21
      99號、81年度台上字第1060號判決意旨及48年台上字第10
      65號判例意旨參照）。次按實施查封後，債務人就查封物
      所為移轉、設定負擔或其他有礙執行效果之行為，對於債
      權人不生效力，強制執行法第51條第2 項定有明文。
   2、原告主張本院於84年3 月17日以系爭假扣押事件查封系爭
      房地時，系爭停車位一併為查封效力所及，乙○○自查封
      日起已喪失對系爭停車位之處分權，被告不因系爭買賣契
      約而取得系爭停車位之使用權等情，然為被告所否認，並
      以前揭情詞置辯。經查，系爭大樓共同使用部分編列單一
      建號即林德官段二小段18614 建號，並由各區分所有權人
      按其應有部分比例保持共有乙節，為被告所不爭執，並有
      原告提出之建物登記謄本附卷可稽（見雄簡卷第15至17頁
      ），堪可認定。又系爭大樓原始起造人立尚公司及原土地
      所有權人黃慧娟係以定型化契約出售系爭大樓之房地，系
      爭大樓全體區分所有權人間對屬該大樓之停車位即共同使
      用部分定有分管契約，約定購買停車位使用權之住戶方取
      得停車位使用權，而乙○○於78年10月31日向立尚公司、
      黃慧娟購買系爭房地時，同時以115 萬元購買系爭停車位
      之專用權，系爭停車位配屬於系爭房地等情，亦為兩造所
      不爭執（見本院卷一第188 頁），復有被告提出原告不否
      認形式真正之汽車停車位使用證明書、加冕人生房屋、土
      地預定買賣合約書、地下室停車位買賣合約書、同意書（
      見本院卷一第26至57頁反面）在卷可稽，均同堪認定。被
      告辯稱：原告購買之系爭建物與被告購買之8 樓之3 建物
      ，不僅專有部分面積相同，兩造對系爭大樓共同使用部分
      之應有部分比例亦同，顯見系爭大樓之停車位使用權可單
      獨轉讓，非必然附屬於特定專有部分，始得轉讓云云，並
      提出土地及建物登記謄本為證（見本院卷一第22至24頁）
      ，惟揆諸前揭說明，地下室車位共同使用部分，與區分所
      有建物專有部分，具有密切不可分之主從關係，不得單獨
      出售共同使用部分之車位使用權，或保留車位使用權而將
      建物專有部分出售他人，是被告辯稱系爭停車位得單獨轉
      讓云云，尚屬無據。
   3、次查，乙○○原有之系爭房地經本院於84年3 月17日以系
      爭假扣押事件予以查封乙節，為兩造所不爭執，復據本院
      依職權調閱系爭假扣押事件卷證審核屬實，堪信為真。而
      按現代一般人使用汽車作為代步工具，乃司空見慣之事實
      ，而擁有汽車者，必然需要一定之空間，以供其停放車輛
      ，此於區分所有大樓之區分所有權人，尤其重要。故欲購
      買大樓區分所有建物之人，恆以能同時購得大樓之建物共
      同使用部分約定專用權即停車位使用權為首選。足見停車
      位使用權係區分所有大樓建物共同使用部分之價值所在。
      倘債權人聲請查封區分所有人之房地時，有關查封建物共
      同使用部分，除其停車位使用權已合法讓與同棟大樓區分
      所有權人外，自應及於該停車位使用權。經查，系爭停車
      位既屬系爭大樓建物共同使用部分，且乙○○本於其對系
      爭大樓之建物共同使用部分應有部分之所有權，依系爭大
      樓全體區分所有權人間之分管契約，取得系爭停車位之約
      定專用權，則乙○○對系爭大樓之建物共同使用部分之應
      有部分既遭系爭假扣押事件查封，查封效力自一併及於配
      屬之系爭停車位無訛。從而，被告辯稱：查封效力不及於
      系爭停車位云云，即屬於法無據，不足採信。
   4、綜上，本院既於84年3 月17日以系爭假扣押事件查封系爭
      停車位之使用權，則自斯時起，原使用權人乙○○已喪失
      對系爭停車位使用權之處分權限，自無從於93年5 月12日
      將系爭停車位使用權讓予被告，足徵被告並未自乙○○處
      取得系爭停車位之使用權。又系爭假扣押事件查封效力既
      及於系爭停車位，則兩造就協商之第二點爭點，即無論述
      之必要，附此敘明。
（二）被告與乙○○間就系爭停車位之買賣契約是否虛偽不實？
   1、原告主張被告與乙○○間之系爭買賣契約，乃基於通謀虛
      偽所成立等情，然為被告所否認，並提出讓渡書、協議書
      為證（見本院卷一第25、91頁）。經查，依被告提出之讓
      渡書、協議書內容固記載：乙○○與被告於93年5 月12日
      議定讓渡系爭停車位總價金為103 萬元，付款方式為被告
      於簽約當日給付5 萬元；再於95年7 月15日給付48萬元；
      末於95年12月31日給付50萬元，並約定被告於給付頭期款
      即5 萬元後，乙○○即應點交系爭停車位予被告等情，惟
      參諸社會一般買賣交易常情，出賣人多將收取買賣價金視
      為第一要務，如買賣雙方議定先由出賣人交付或移轉標的
      物所有權，買受人得分期給付價金，則出賣人為擔保其買
      賣價金債權，多半要求買受人支付較高額之頭期款，且盡
      可能縮短分期之期數與時間，然在總價金高達103 萬元之
      系爭買賣契約中，乙○○竟於被告僅給付5 萬元頭期款後
      ，隨即點交系爭停車位予被告，且同意被告得分別於距簽
      約日2 年2 個月、2 年7 個月後即95年7 月15日、95年12
      月31日，方為後續買賣價金之給付，顯與常情有悖，則系
      爭買賣契約是否為真正？已屬可疑。況被告於本件訴訟中
      ，始終辯稱：其因向乙○○購買系爭停車位，故有權占有
      使用系爭停車位云云，倘若屬實，則其與乙○○間就系爭
      買賣契約之相關證明文件，包含買賣價金給付之方式、時
      間及證據等，均為對被告有利之事實，理應及早提出供本
      院審酌，乃被告於首次答辯狀中僅提出讓渡書，而讓渡書
      中對付款方式僅大略記載「現金」二字，既未記載付款時
      間，亦無金額等相關細節之說明，直至原告訴訟代理人於
      本院95年5 月24日勘驗現場，請求本院命被告提出支付買
      賣價金之相關證明文件時，經本院命被告應提出證明文件
      後，被告始於95年6 月7 日提出協議書，顯亦與常情不符
      。此外，參酌協議書所載被告應給付剩餘買賣價金之期限
      分別為95年7 月15日、12月31日，均為被告提出協議書日
      期之後，益徵協議書所定買賣價金分期付款時間不合常情
      ，是被告據此辯稱因給付期限尚未屆至，故系爭停車位之
      剩餘買賣價金98萬元尚未給付云云，洵屬無據。從而，原
      告主張被告所提出之讓渡書、協議書均屬臨訟製作，被告
      與乙○○間就系爭買賣契約為通謀虛偽等情，即非無據。
   2、次查，乙○○原有之系爭房地經系爭假扣押事件查封後，
      再經系爭執行事件調卷拍賣，由原告應買拍定，並於94年
      10 月3日取得權利移轉證書等情，為兩造所不爭執，且有
      系爭假扣押及執行事件卷證可查，堪可認定。又乙○○固
      於本院審理中到庭證稱：其約在93年1 月間搬離系爭房地
      云云（見本院卷二第280 頁），惟據系爭大樓管理員日記
      簿所載：乙○○分別於94年5 月1 日、4 日、5 日自己或
      請人陸續搬走傢俱，並於94年10月17日以電話告知管理員
      ，翌日即94年10月18日將點交系爭房地，有系爭大樓管理
      委員會96年8 月30日加冕人生字第960830號函附日記簿在
      卷可稽（見本院卷二第345 至349 頁）。而按系爭大樓管
      理員與兩造並無利害關係，自無必要故為有利於其中一方
      之記載，且上開管理員日記簿記載之時間均在本件原告起
      訴之前，衡情，管理員對日記簿之內容更無虛偽造假之可
      能，堪認乙○○直至94年5 月之前，均持續居住於系爭房
      地，且遲至同年10月中旬始點交系爭房地無訛。倘再參酌
      乙○○於本院96年8 月20日審理中到庭證稱：系爭停車位
      特別大，可停一部一般自小客車及一部休旅車，伊當初跟
      建設公司說，如可將系爭停車位出售予伊，伊就願買系爭
      房地，當時伊有二部車，現車子都還在，正準備出售（見
      本院卷二第280 頁）等語相互以觀，堪認乙○○之所以向
      立尚公司、黃麗娟買受系爭房地，實因有使用系爭停車位
      之必要。復按乙○○至少於94年5 月之前持續居住於系爭
      房地，且截至96年8 月20日於本院作證時仍擁有二部車輛
      ，自可合理推論乙○○至少在94年5 月前均有使用系爭停
      車位之需要，果爾，乙○○自不可能於93年5 月12日出售
      系爭停車位使用權予被告，且僅收取5 萬元之頭期款後，
      令其本身陷於無停車位可用之困境，足徵原告主張系爭買
      賣契約乃乙○○與被告間之通謀虛偽，洵屬有據。益有進
      者，乙○○到庭證稱：94年9 月前之系爭房地及系爭停車
      位之管理費，均為其繳納（見本院卷二第280 頁）等語，
      核與系爭大樓管委會95年7 月26日加冕人生字第950725號
      函附管理費收據（見本院卷一第170 至175 頁）大致相符
      ，倘乙○○與被告確於93年5 月12日訂定系爭買賣契約，
      乙○○僅收受被告之買賣價金頭期款5 萬元後，隨即於同
      日交付系爭停車位之使用權予被告，衡情，乙○○焉有繼
      續為被告繳納系爭停車位管理費至94年9 月之理？足見乙
      ○○之行止違背常情甚遠，益徵乙○○與被告間就系爭停
      車位之買賣乃通謀而為虛偽之意思表示。
   3、綜上，乙○○與被告間就系爭停車位所為之系爭買賣契約
      ，既因其等通謀虛偽之意思表示而無效，被告自不因此取
      得系爭停車位之使用權。從而，被告辯稱其合法占有使用
      系爭停車位云云，洵不足採信。
（三）原告本於民法第767 條所有物返還請求權及分管契約，請
      求被告返還系爭停車位，有無理由？
   1、按所有人對於無權占有或侵奪其所有物者，得請求返還之
      ，民法第767 條前段定有明文。倘共有人就共有物已為分
      管之約定，各共有人僅能就各自分管部分為使用、收益，
      乃當然之解釋（最高法院88年台上字第61號判決要旨參照
      ）。是共有人就共有物分管之部分，既有單獨之管理權，
      對於無權占有或侵奪共有物者，自得為自己利益，為回復
      共有物之請求，而無民法第821 條但書規定之適用。
   2、經查，本院以系爭假扣押事件查封系爭房地時，查封效力
      及於系爭停車位使用權乙節，業如前述，則依相同之法理
      ，系爭執行事件調卷拍賣系爭房地時，系爭停車位自應在
      拍賣範圍內，原告既為系爭房地之拍定人，並已繳足價金
      取得權利移轉證書，自一併取得系爭停車位之使用權。被
      告固辯稱：執行法院未對於系爭停車位進行鑑價，亦未將
      其價值併入拍賣底價，拍賣公告未記載拍賣範圍包含系爭
      停車位，顯見原告未因拍定而取得系爭停車位使用權云云
      。惟法院之拍賣不動產，所拍賣範圍為何，應以拍賣公告
      記載事項為據。本件執行法院於委託鑑定機關鑑價時，鑑
      定機關固未將系爭停車位價值鑑出。然依系爭執行事件之
      拍賣公告第7 點記載：「本件拍賣標的據債權人稱尚有一
      位停車位使用權，編號七號，惟是否確有停車位使用權，
      請投標人自行查明，如有爭議，以實體確定判決為準」等
      語，有拍賣公告在卷相互以觀，足徵執行法院已將系爭房
      地之拍賣，可能包含系爭停車位明示在內，而僅是因為該
      停車位涉及轉讓，並由第三人出面主張使用權，致執行法
      院無從判斷該停車位是否已由第三人取得使用權，故為上
      開註記。換言之，倘經法院實體判決第三人並未取得系爭
      停車位之使用權，則執行法院所為上開拍賣公告之範圍，
      自應包括系爭停車位在內。此參諸前述假扣押查封效力，
      應及於系爭停車位益明。故執行法院為上開拍賣公告第7
      點之註記，僅在促使投標人注意，尚不影響拍賣範圍含蓋
      系爭停車位之事實，被告執此為辯，亦難採認。
   3、綜上，原告既經系爭執行事件拍定取得系爭房地所有權，
      自一併取得系爭停車位之使用權，而按系爭大樓全體區分
      所有權人對系爭大樓停車位空間既已有分管之協議，則揆
      諸前揭說明，原告本於所有物返還請求權及分管契約，訴
      請被告返還系爭停車位，即屬有據。
六、綜上所述，系爭停車位既配屬於系爭房地，而於系爭假扣押
    事件遭一併查封，則原使用權人乙○○已喪失對系爭停車位
    之處分權，且乙○○與被告間之系爭買賣契約因通謀虛偽而
    無效，被告自未合法取得系爭停車位之使用權，而原告既經
    系爭執行事件拍定取得系爭房地所有權及系爭停車位使用權
    ，自得訴請無權占有之被告返還系爭停車位。從而，原告本
    於所有物返還請求權及分管契約，請求被告將系爭停車位騰
    空返還原告，為有理由。
七、兩造分別陳明願供擔保，聲請宣告假執行及免為假執行，經
    核均無不符，爰分別酌定如主文第3 項所示之擔保金額併准
    許之。
八、本件事證已臻明確，兩造其餘攻擊防禦方法或舉證，經審酌
    後，認與判決結果不生影響，爰不逐一論列，併此敘明。
九、據上論結，原告之訴為有理由，依民事訴訟法第78條、第39
    0 條第2 項、第392 條第2 項，判決如主文。
中　　華　　民　　國　　96　　年　　9 　　月　　28　　日
                  民事第六庭審判長法　官　李昭彥
                                  法  官  何清富
                                  法  官  毛妍懿
以上正本係照原本作成，證明與原本無異。
如不服本判決，應於送達後20日內，向本院提出上訴狀並表明上
訴理由，如於本判決宣示後送達前提起上訴者，應於判決送達後
10日內補提上訴理由書（須附繕本）。
中　　華　　民　　國　　96　　年　　10　　月　　3 　　日
                                  書記官  張家瑜
